Inventaris van het archief van Clemens Meuleman (1903-1989)
Nationaal Archief, Den Haag
C. Meuleman (1903-1989)
Meuleman
1925-1989
C98
33 inventarisnummers; 0,00 meter
Normale geschreven, getypte en gedrukte documenten, geen bijzondere handschriften.
Nationaal Archief, Den Haag
Meuleman, C.Th.F.J.M.
​​​Het archief bevat stukken het persoonlijk leven van Clemens Meuleman, persoonlijke correspondentie, stukken over zijn werk bij de Ruys Handelsvereniging, het Sint Bernulphushuis, het Instituut voor Kerkelijke Kunst St. Bonifatius, de Stichting Culturele Samenwerking (Sticusa) en de Rijksacademie voor Beeldende Kunst. Verder zijn er stukken en documentatie over de interesses en werkzaamheden van Clemens tijdens de Tweede Wereldoorlog en de nasleep daarvan.
Archiefvorming
Geschiedenis van de archiefvormer
​​​Clemens Theodorus Franciscus Joseph Meuleman (levensjaren 1903-1989) volgt enkele jaren studie Kunsthistorie in Nijmegen en een jaar opleiding in het Bromatelier in Utrecht. In 1928 staat hij aan het hoofd van het St. Bernulphushuis, een atelier voor religieuze kunst. Zijn ervaring en enthousiasme bij het organiseren, begeleiden en stimuleren van kunst leidt in 1930 tot de oprichting van het Instituut voor Kerkelijke Kunst St. Bonifatius, dat bemiddelt tussen opdrachtgevers en kunstenaars. Meuleman blijft 10 jaar directeur van dit instituut. In deze periode, vanaf 1931, werkt hij aan het door hem samengestelde boek 'Hedendaagsche Religieuse kunst' dat in 1936 gepubliceerd wordt.
​​Met de start van de Tweede Wereldoorlog komt een einde aan het instituut. Meuleman is in de oorlog directeur van Ruys Handelsvereniging en speelt een actieve rol in het verzet, onder andere samen met Koos Vorrink. Vorrink, na de oorlog werkzaam als regeringsgemachtigde, neemt Meuleman vlak na afloop van de oorlog aan als Algemeen Inspecteur bij het Directoraat-Generaal Bijzondere Rechtspleging. Maar de kunstwereld laat Meuleman niet los. Mede door zijn toedoen werd in Amsterdam vlak na de bevrijding de club 'De Koepel' opgericht, een gemeenschap van kunstenaars en intellectuelen. Vanwege zijn band met cultuur wordt Meuleman in 1947 door de Nederlandse regering uitgezonden naar Indonesië; om daar de mogelijkheden te onderzoeken voor nauwere samenwerking op cultureel gebied. Bij terugkomst in Nederland richt Meuleman de Stichting voor Culturele Samenwerking tussen Nederland, Indonesië, Suriname en de Nederlandse Antillen (Sticusa) op en blijft daar de eerste jaren directeur.
​Vanaf 1951 tot aan zijn pensioen in 1973 is Meuleman actief voor de Rijksacademie voor Beeldende Kunst in Amsterdam. Vanaf 1973 ontvangt Meuleman een buitengewoon pensioen van de Buitengewone Pensioenraad en een jaar later wordt Meuleman benoemd tot Ridder in de Orde van Oranje-Nassau. Op 21 mei 1989 overlijdt Meuleman thuis in Amsterdam.
Geschiedenis van het archiefbeheer
Het archief is gevormd en bijgehouden door Clemens Meuleman en zijn dochter, Suzanne de Haan-Meuleman.
De verwerving van het archief
​Het archief is in 2017 door schenking verworven.
Inhoud en structuur van het archief
Inhoud
​​​Het archief bevat stukken over het persoonlijk leven van Clemens Meuleman, persoonlijke correspondentie, stukken over zijn werk bij Ruys Handelsvereniging, het Sint Bernulphushuis, het Instituut voor Kerkelijke Kunst St. Bonifatius, de Stichting Culturele Samenwerking (Sticusa) en de Rijksacademie voor Beeldende Kunst. Verder zijn er stukken en documentatie over de interesses en werkzaamheden van Clemens tijdens de Tweede Wereldoorlog en de nasleep daarvan.
​​Hoewel formeel geen onderdeel van het archief van Clemens Meuleman zelf, zijn ook de condoleancekaarten en -brieven gericht aan zijn weduwe aan dit archief toegevoegd
Ordening van het archief
​Het archief is geordend in twee hoofdrubrieken: Persoonlijk leven en Openbaar leven. In de rubriek Persoonlijk leven zitten de stukken uit het privé-leven van Meuleman, waaronder persoonsbewijzen, lidmaatschapskaarten, felicitatiekaarten en privé-correspondentie. In de rubriek Openbaar leven zitten de stukken die Meuleman uit hoofde van een functie heeft ontvangen of geschreven.
Aanwijzingen voor de gebruiker
Openbaarheidsbeperkingen
Openbaar
Materiële beperkingen
Het archief kent geen beperkingen voor het raadplegen van stukken als gevolg van slechte materiële staat
Aanvraaginstructie
Openbare archiefstukken kunnen online worden aangevraagd en gereserveerd. U kunt dit ook via de terminals in de studiezaal van het Nationaal Archief doen. Om te kunnen reserveren dient u de volgende stappen te volgen:
U maakt een profiel aan op www.gahetna.nl, en logt vervolgens in
Via de archiefinventaris (alleen de beschrijvingen met rode nummers) selecteert u het gewenste archiefstuk door op de knop 'Reserveren' te klikken
In het volgende scherm geeft u aan op welke dag u het archiefstuk wilt inzien
Indien u zich bevindt in de studiezaal en een tafelnummer heeft ontvangen kunt u dit nummer vermelden. Als u geen tafelnummer heeft kunt u tafelnummer 777 laten staan
Vervolgens bevestigt u uw reservering door deze te versturen.
Verwant materiaal
Beschikbaarheid van kopieën
Inventarisnummers van dit archief zijn niet in kopievorm beschikbaar
Verwante archieven
Nationaal Archief, Sticusa, nummer toegang 2.19.114
Beschrijving van de series en archiefbestanddelen
- Persoonlijk leven, A.
  - Persoonlijke stukken van Clemens Meuleman, 1931-1989; 1; 1.2; 1 pak
    Aanvraagbaar
    ​​​​​​​Bevat:​​
    Krantenartikel over het huwelijk tussen Clemens Meuleman en Magdalena Cornelia (Pepi) Borghmans (1931)
    Diverse persoonlijke documenten uit de Tweede Wereldoorlog, waaronder bonnenboeken, distributiekaarten en een aangifte van een in beslag genomen fiets (1940-1945)
    Persoonsbewijzen met pasfoto van Clemens Meuleman en Pepi Meuleman-Borghmans (1941)
    Bewijs van lidmaatschap van het Nederlands Genootschap voor Internationale Zaken (1947)
    Lidmaatschapskaart jubileumcommissie Jan Musch (1955)
    Levensbeschrijving van Clemens Meuleman in Parool en De Tijd (1973)
    Bewijs van toekenning buitengewoon pensioen door de Buitengewone Pensioenraad (1974)
    Uitnodiging voor de verjaardag van Koningin Juliana (1974)
    Kopie van de rouwadvertentie na het overlijden van Clemens Meuleman (1989)
    Brieven en kaartjes gericht aan Pepi Meuleman-Borghmans na het overlijden van Clemens Meuleman (1989)
  - Felicitaties bij de 60e, 70e, en 80e verjaardag van Clemens Meuleman, 1963-1983; 2; 1.4; 1 omslag
  - Tentoonstellingscatalogus in boekvorm getiteld "Schoonheid in devotie" door Suzanne de Haan-Meuleman, 1996; 3; 1 deel
    ​​Bevat hoofdstukken over het leven van Clemens Meuleman, zijn werk voor het St. Bernulphushuis, het Instituut voor Kerkelijke Kunst St Bonifatius en kunstenaarsbiografieën.
  - Correspondentie met diverse personen, 1935-1991; 4; 1 omslag
    ​​​​Bevat correspondentie met:
    Gisèle d'Ailly-van Waterschoot van der Grach
    Theo van Alen (1948)
    Tibor Feldman (1974)
    Marinus van der Goes van Naters (1980)
    Herluf baron van Lamsweerde (1965)
    Frits Klein (1981-1991)
    P.J. Koets (1973-1983)
    Lou Lichtveld (alias Albert Helman) (1961-1983)
    Kurt Manasse (1948)
    Victor Modrezejewsky (1945)
    Joep en Suzanne Nicholas (1935-1978)
    A.J.M. van Nispen en J. den Uyl inzake de 75e en 80e verjaardag van minister-president Wim Schemerhorn (1969-1975)
    Max Nord inzake Else Mauhs en Max Poons (1984-1985)
    Sylvia O'Neill (1978)
    W.H. Schreuder (1948)
    Victor van Vriesland (1972)
  - Bemoeienis met organisaties, 1945-1980; 5; 1 omslag
    Concertgebouw N.V. (1948)
    De Groene Amsterdammer inzake vernietiging schildersprenten (1947-1978)
    Koninklijke Zangvereniging "Mastreechter Staar" (1946)
    Sociëteit "De Koepel" (1945-1980)
    Stichting 1940-45 (1947-1973)
    Vrienden van Engeland (1946)
- Openbaar leven, B.
  - Ruys Handelsvereniging Utrecht, B.1
    - Correspondentie met diverse personen, 1943-1977; 6; 1 omslag
      ​​​​​​Bevat correspondentie met:
      Eduard en Lex Althoff (1969)
      Fred von Eugen (1973-1977)
      Menno Herzberger (1943-1945)
      Carel van Lier (1946-1965)
      B.H.J. van Nunen (1950)
      Mevr. Rencker (z.d.)
      Door Schumacher (z.d.)
      Piet Witteman (1942)
  - Religieuze kunst, B.2
    - Algemeen, B.2.1
      - Correspondentie met Ir. Sybolt van Ravesteyn en Hanneke Franken, 1968-1979; 7; 1 omslag
        Betreft o.a.de boekjes "Een hollander in Rome zonder Paus", "Horen en Zien in de Kunst" en "Kunst in de Obrecht"
      - Verzamelde publicaties over kerkelijke kunst, 1932-1950; 8; 1 pak
        ​​​​​​Bevat:​​
        Religiöse Kunst der Gegenwart over de tentoonstelling in het museum Folkwang in Essen, Duitsland (1932)
        Katholiek Amsterdam, 1e jaargang no. 10 met een artikel over de St. Agneskerk en beelden van Nico Witteman (1934)
        St. Agneskerk Amsterdam, uitgegeven door Het Agneswerk. Samengesteld door kapelaan Adriaan J. Knots en Jan Mammen, met een inleiding door Jan Engelman. (1936)
        Edelsmid, eerste der ambachten, met uitnodiging tot de tentoonstelling van werken van Nico Witteman (1950)
        Het Kerkelijk Kleinood, door Nico Witteman. Bevat enkele kleine foto’s van religieuze voorwerpen (z.d.)
        Nieuwe Kerkgewaden, door Jan Lauweriks (z.d.)
      - Programmaboekje Nationaal Maria-congres, 1932; 9; 1 stuk
        Met voorwoord van Prof. Dr. Titus Brandsma
    - St. Bernulphushuis, B.2.2
      - Uitgaven van het St. Bernulphushuis, 1929-1930; 10; 1 pak
        ​​Bevat:
        Liturgische gewaden
        De luister van uw huis
        Het steenen gebed
      - Het Gildeboek, orgaan van het St. Bernulphusgilde, 1929-1932; 11; 1 pak
        Bevat jaargang 12, aflevering 3-6 (november 1929) en jaargang 14, aflevering 4 (maart 1932)
      - De organisatie van het eerste lustrum van het blad 'De Gemeenschap'., 1925-1934; 12; 1 pak
        Met aantekening van de redactieleden van De Gemeenschap van 1925 t/m 1934
    - Instituut voor Kerkelijke Kunst 'St. Bonifatius', B.2.3
      - Stukken betreffende zijn functie van directeur van het Instituut voor Kerkelijke Kunst, 1932-1967; 13; 1 omslag
      - Stukken betreffende de samenstelling van het boek "Hedendaagsche religieuse kunst", 1931-1937; 14; 1 pak
      - "Hedendaagsche Religieuse kunst", samengesteld door Clemens Meuleman, 1936; 15; 1 deel
        Met aantekening "Voor Kurt en Edith Hofmann, in hartelijke genegenheid van den samensteller, 21 Jan 1936"
      - Ingebonden 12e jaargang van het weekblad "Opgang" met daarin een rubriek "Religieuse kunst van deze tijd" onder redactie van Clemens Meuleman, 1932; 16; 1 deel
      - Teksten van voordrachten van Meuleman over kerkelijke kunst voor de Katholieke Radio Omroep (KRO), 1934-1983; 17; 1 omslag
  - Tweede wereldoorlog en nasleep, B.3
    - Brieven, krantenknipsels, gedichten, foto's en de tekst van een radiolezing over de Tweede Wereldoorlog en de nasleep daarvan, 1943-1955; 18; 1 omslag
      Bevat foto's
    - Kranten en krantenknipsels uit de Tweede Wereldoorlog over de bevrijding in mei 1945, 1945-1946 (1955); 19; 1 omslag
    - Correspondentie over de zaak van Dr. Arthur Paul Bauer tegen het Nederlands Beheersinstituut bij de Raad voor het Rechtsherstel, 1942-1956; 20; 1 omslag
    - Verklaring van Clemens Meuleman over de Nederlandse verzetsstrijder Meta Waterdrinker, echtgenote van de Australische auteur Jack Lindsay, 1983; 21; 1 omslag
    - Stukken betreffende zijn functie van inspecteur bijzondere rechtspleging, 1945-1962; 22; 1 omslag
    - Stukken betreffende de rechtszaak tegen Laurentius Andreas Johan Carel Hollaar wegens steun aan de bezetter tijdens de Tweede Wereldoorlog, 1946; 23
    - Programmaboekje en uitnodiging van de openingsvoorstelling Toneelgroep 5 mei '45, 1945; 24; 1 omslag
    - Persoonlijke correspondentie met Koos en Irene Vorrink, 1945-1978; 25; 1 omslag
    - Interviews door H. Daalder en I. Cornelissen met Clemens Meuleman over Koos Vorrink, 1955,1981; 26; 1 omslag
  - Sticusa, B.4
    - Stukken betreffende de oprichting van Sticusa, 1947-1948; 27; 1 omslag
    - Stukken betreffende de internationale reizen van Clemens Meuleman als directeur van Sticusa, 1947-1948; 28; 1 omslag
    - Correspondentie over Sticusa met diverse personen, 1947-1951; 29; 1 omslag
      ​​​​​Bevat correspondentie met:
      Prof. Mr. P.J.M. Aalberse (1946)
      M.G. de Baat (1949)
      Mr. M.I. Borel (1971)
      Prof. Dr. W.G. Hellinga (1947)
      Arie den Hollander (1950)
      Dr. van der Hoff (1950)
      P.J. Koets (1947–1977)
      Lou Lichtveld (alias Albert Helman) (1947–1950)
      W.A. Maas (1946–1955)
      Victor van Vriesland (1952)
    - Journaal over het 40-jarig jubileum van Sticusa, 1988; 30; 1 omslag
  - Rijksacademie voor Beeldende Kunst, B.5
    - Diverse stukken betreffende de werkzaamheden van Clemens Meuleman bij de Rijksacademie voor Beeldende Kunst, 1951-1972; 31; 1 omslag
  - Overig, B.6
    - Foto van een groep heren zittend aan een tafel in een grote zaal, gemaakt door F. v/d Werf uit Utrecht, 28 november 1929; 32; 1 foto
      Met aantekening: "Achteraan links: Clemens Meuleman"
    - Foto van het eerste lustrum van De Gemeenschap, gemaakt door NV. Vereenigde Fotobureaux Amsterdam., 18 januari 1930; 33; 1 foto
      Op de achterkant staan de namen: Lou Lichtveld, Charles Nijpels, Clemens Meuleman (staand achteraan rechts (ogen dicht)), Witteman (vader Paul), Architect Willem Maas (man Tono Bonebakker), S. van Ravesteyn, J. Roland Holst, V. Duinkerken, Jan Engelman, Kuitenbrouwer (Kuyle), Schlichting